【裁判字號】    92,台上,381
【裁判日期】    920123
【裁判案由】    違反毒品危害防制條例
【裁判全文】
最高法院刑事判決                                九十二年度台上字第三八一號
    上訴人  甲○○
右上訴人因違反毒品危害防制條例案件，不服台灣高等法院台中分院中華民國九十一
年十月三十日第二審更審判決（九十一年度重上更(七)字第一六七號，起訴案號：台灣
台中地方法院檢察署八十四年度偵字第一九０三四、一九四五０號），提起上訴，本
院判決如左：
    主  文
原判決撤銷，發回台灣高等法院台中分院。
    理  由
本件原判決認定上訴人甲○○明知海洛因係屬肅清煙毒條例所管制之毒品，不得非法
持有、吸食及販賣，竟因其本身亦染有吸食毒品之非行，乃自民國八十四年三月間起
至同年九月十七日止，基於部分供己吸食、部分販賣他人賺取價差圖利之動機，而向
綽號「阿猴」及其他不詳姓名之男子購入不詳數量之之毒品海洛因。並於購入後，與
知悉上情之陳蓮菊共同販賣毒品海洛因營利之犯意聯絡，並基於概括犯意，自八十四
年三月間起至同年九月十八日以前，連續多次於在臺中市○○路十九號冠王飯店之房
間、臺中市○區○○街一巷五號、臺中市○○路一五八巷九號三樓Ｂ室其等租住之處
所，分別以電話為聯絡方法，由陳蓮菊負責接聽、聯絡交易，再由上訴人負責交付毒
品海洛因及收取價款之分工方式，連續多次將上訴人向不詳姓名之人及綽號「阿猴」
者所購入之毒品海洛因，摻入不詳比例之葡萄糖粉後，轉賣給王立仁及趙子雄，以賺
取販入及賣出之價差圖利。於八十四年三月間起至同年七月底止，均在台中市建國市
場旁，以每錢新臺幣（下同）二萬元之價格，販賣毒品海洛因給王立仁，每次販賣二
錢，前後共販賣四次。於八十四年八月初起至同年九月十八日之前之某日間，在台中
市○○街一巷五號、台中市○○路一五八巷九號三樓Ｂ室等處，以每錢二萬五千元至
三萬元不等之價格，販售毒品海洛因給趙子雄，每次販賣一錢，前後亦共販賣四次。
嗣至八十四年九月十八日晚上八時五十六分許，趙子雄撥打電話向陳蓮菊探詢上訴人
何時回來，有無毒品。經陳蓮菊告知上訴人翌日才會回來之後，趙子雄表示翌日要過
去。事經法務部調查局彰化縣調查站之人員自監聽電話得知此情，遂於八十四年九月
十九日下午一時三十分許，持搜索票前往台中市○○路一五八巷九號三樓Ｂ室即上訴
人與陳蓮菊之租住處，查獲依約到該處等候欲購買毒品海洛因之趙子雄，並扣得上訴
人最後一次於八十四年九月十七日向綽號「阿猴」者所購入之毒品海洛因一大包又十
三小包（共淨重二十八點二五公克、包裝重七點五四公克，純度百分之三十九點七）
，以及供分裝毒品海洛因販賣之夾鏈分裝袋三包、封口機一台、葡萄糖粉末四十九包
等情。因而撤銷第一審判決，改判論處上訴人共同連續販賣毒品（累犯）罪刑，固非
無見。
惟查：(一)原判決理由雖說明無具體事證足以認定趙子雄於八十四年九月十八日晚上八
時五十六分之後，以至其被查獲前之期間，又另與上訴人或陳蓮菊達成買賣海洛因之
約定，難認上訴人已著手於販賣毒品海洛因半錢一萬五千元予趙子雄。惟原判決認定
查扣之毒品海洛因（淨重二十八點二五公克），係上訴人意圖部分販賣他人賺取價差
圖利而最後一次於八十四年九月十七日向綽號「阿猴」者所購入者。且趙子雄於在另
案王立仁等被訴煙毒案中曾供稱：「九月十九日他要到桃園買海洛因說中午就會回來
，我就拿我的白色勞力士手錶向彰化市○○路華聯當舖當了三萬元，九月十九日中午
十二點左右，到中正路他租房子的地方等他，扣掉搭車的錢，我剩二萬八千七百元，
打算向他買半錢一萬五千元的海洛因，事先我就已經和甲○○講好了」等語（見原判
決第九頁第十二至十五行）。如所供無訛，則趙子雄既與上訴人達成買賣海洛因之約
定，而上訴人又於同年月十七日意圖營利而向綽號「阿猴」者所購入毒品海洛因，雖
上訴人尚未交付買賣之毒品，仍應以既遂罪論處。原判決認無證據證明上訴人有該次
買賣行為，與前揭證據資料不符，難認適法。(二)按犯罪事實應依證據認定之，無證據
不得推定其犯罪事實。刑事訴訟法第一百五十四條定有明文。故犯罪事實之認定，應
憑真實之證據，倘證據是否真實尚欠明顯，自難以擬制推測之方法為其判斷之基礎。
本件原判決認定上訴人自八十四年三月間起至同年九月十七日止，基於部分販賣他人
賺取價差圖利之動機，向不詳姓名之男子購入不詳數量之之毒品海洛因之事實，於理
由內係以「被告既自八十四年三月間起，即有販賣海洛因之犯行……則被告若未另向
不詳之毒犯販入海洛因，如何賣出？是被告供述僅於八十四年八月間向『阿猴』買十
萬元一包之海洛因，未曾另向他人購入海洛因云云，尚有不實」為其論據（見原判決
第十二頁第三至六行）。但販毒者持有毒品之來源多端，基於販賣營利而販入，固屬
恆常；原僅供己吸食而持有，或因不詳原因而持有，嗣後意圖營利而販出，事所常有
。原判決僅以上訴人於八十四年三月間起，即有販賣海洛因之犯行，並推論上訴人自
該時間起，係基於部分販賣他人賺取價差圖利之動機，而向不詳姓名之男子購入不詳
數量之毒品海洛因，難謂非以擬制推測之方法為其判斷基礎，依首揭說明，難認適法
，本院前三次判決發回意旨均已指明，原判決該項瑕疵仍然存在。又依原判決理由之
說明，上訴人至被查獲為止，仍繼續在施打毒品，且證人趙子雄於調查站詢問時供稱
：「我與甲○○係在獄中服刑認識，出獄之後兩人均未戒掉毒癮」。如果均可採取，
上訴人似自出獄後即因經常施打海洛因而持有毒品海洛因。本件上訴人之部分販賣行
為，是否因施打而持有毒品後，另行起意販賣毒品海洛因予王立仁、趙子雄？實情是
否如此？仍有調查審酌之必要。(三)卷宗內之筆錄及其他文書可為證據者，應向被告宣
讀或告以要旨。刑事訴訟法第一百六十五條第一項定有明文。原審於九十一年十月十
六日審判期日訊問上訴人，對證人張琦於原審前審中之證述，及向彰化地檢署調閱之
八十四年度偵字第六四一九、六四七四號、彰化地院八十四年度訴字第一一四七號之
所有卷證，僅訊問上訴人有無意見（見原審更(七)審卷第八十七頁），並未向上訴人宣
讀或告以要旨，所踐行之調查程序難認無瑕。上訴意旨執以指摘原判決不當，非無理
由，應認仍有發回更審之原因。原判決不另為無罪諭知部分，因與發回部分有裁判上
一罪關係，應併予發回，附此敘明。
據上論結，應依刑事訴訟法第三百九十七條、第四百零一條，判決如主文。
中      華      民      國    九十二    年      一      月    二十三    日
                              最高法院刑事第六庭
                                  審判長法官  吳  雄  銘
                                        法官  池  啟  明
                                        法官  石  木  欽
                                        法官  郭  毓  洲
                                        法官  吳  三  龍
      右正本證明與原本無異
                                              書  記  官
中      華      民      國    九十二    年      一      月    二十四    日


司法院資訊處製作；財團法人民間司法改革基金會備份。
